臺灣臺南地方法院臺南簡易庭民事判決
111年度南簡字第1026號
原      告  林沛諭  
被      告  黃泰詠  
上列當事人間返還借款事件，於中華民國111年10月18日言詞辯
論終結，本院判決如下：
    主  文
被告應給付原告新臺幣壹拾萬元，及自民國一一一年八月二十日
起至清償日止，按週年利率百分之五計算之利息。
原告其餘之訴駁回。
訴訟費用由被告負擔三分之一，餘由原告負擔。
本判決原告勝訴部分得假執行。但被告以新臺幣壹拾萬元為原告
預供擔保，得免為假執行。
    事實及理由
一、原告起訴主張：兩造為朋友，被告於民國108年8月至109年4
    月間陸續向原告借貸新臺幣(下同)300,000元。其中於109年
    4月30日借貸100,000元。被告相對人因急需金錢，於109年4
    月30日上午7時32分向原告求助，由兩造通訊軟體對話紀錄
    ，確實可證原告有將100,000元交付予被告。另於108年9月
    間借貸200,000元。被告於借得100,000元後，雙方繼續對話
    ，對於被告遭遇甚表同情，並表示「如果我可以夠能力我一
    定會幫」，被告竟回覆「竟然去當鋪，被拍照蓋印吊行照」
    ，即暗指原告於108年9月間無能力幫伊籌借款項，竟需用原
    告自己所有之車輛去相當鋪借錢，原告隨即回覆「我也是不
    願意，但要錢不得已，如果說有其它的路可以走我會這樣嗎
    」。109年5月2日被告並未將100,000元還給原告，原告連同
    之前108年9月間借予被告200,000元，共計300,000元向被告
    催討，惟被告卻回稱「現在拿那二十萬的事來說幫過我忙」
    （指108年9月間原告用車輛去當鋪借款，借予被告之事）、
    「放心，我不會欠妳的」、「算了說那些沒什麼意義，都沒
    關係了，總結就是錢我會還妳」。原告於108年9月間確實有
    將自己的車輛作為借款之擔保向第三人借款，原告當時並有
    簽立借據、本票交付予第三人，始取得借款。原告借得款項
    後.即將其中200,000元借給並交付給被告。由上開對話紀錄
    內容相互勾稽，佐以原告向第三人借款時簽立之借據、本票
    資料，足證原告於108年9月間確實有借200,000元給被告之
    事實，否則被告何需於雙方對話中自認原告有拿200,000元
    幫過他，並表示會還錢等語。事後，原告多次向被告催討，
    限期被告清償，被告一再故意拖延。110年11月間原告再次
    催討，被告均置之不理，甚至故意躲避。基上，原告基於消
    費借貸關係，自得向被告請求返還所借貸之款項。並聲明：
    被告應給付原告300,000元，及起訴狀繕本送達被告翌日起
    至清償日止，按週年利率百分之5計算之利息。訴訟費用由
    被告負擔。
二、被告之答辯：被告沒有向原告借錢，被告以前有錢放在原告
    那裡，如被告有欠，為何不扣除掉。兩造以前是情侶，分手
    因為某些事，鬧得不歡而散，後來因其他事情找人來住家鬧
    。兩造在一起時沒有任何金錢紛爭，分開後這些事情就跑出
    來。LINE對話紀錄提到100,000元、200,000元，是為了息事
    寧人，因為原告有找人去被告家，又去找被告的朋友，用通
    訊軟體傳訊息給被告，被告才會回答這些，沒想到會變成原
    告提告的證據。並聲明：駁回原告之訴。
三、得心證之理由：
（一）按稱消費借貸者，謂當事人一方移轉金錢或其他代替物之
      所有權於他方，而約定他方以種類品質、數量相同之物返
      還之契約；民法第474條第1項定有明文。又按當事人主張
      有利於己之事實者，就其事實有舉證之責任，民事訴訟法
      第277條前段定有明文。主張有消費借貸關係存在事實之
      原告，須就此項利己事實負舉證責任，如原告對於自己主
      張之事實已盡證明之責後，被告對其主張，如抗辯其不實
      並提出反對之主張者，則被告對其反對之主張，亦應負證
      明之責，此為舉證責任分擔之原則。又原告就上揭利己之
      待證事實，苟能證明在經驗法則或論理法則上，足以推認
      該待證事實存在之間接事實，即無不可，非以直接證明該
      待證事實為必要。各當事人就其所主張有利於己之事實，
      均應負舉證之責，故一方已有適當之證明者，相對人欲否
      認其主張，即不得不更舉反證。
（二）查：
　　⒈原告就其主張之上揭事實，業據提出通訊軟體對話紀錄、
      借據、本票、釋明書為證(南簡字卷第23-33頁)。被告否
      認有向原告借貸金錢，並以前詞為辯。原告應就其主張之
      有利事實，負舉證之責。
　　⒉原告主張於108年9月間借款200,000元予被告部分：
　　　⑴原告提出之上開借據、本票均為108年9月間開立，觀該
        借據之內容，係原告向他人借款250,000元，其中貸與
        人欄位空白，無從知悉原告所稱借款來源對象；且原告
        縱有向他人借貸，亦無法證明其必有借款予被告之事實
        ，亦即該證據與待證事實並無證明之關聯性。至其提出
        之本票，係原告簽發之250,000元本票，然本票為無因
        票據，難以揭明、證明其原因關係，且原告是簽發本票
        之人，與其是否有借貸予被告乙節，亦無證明之關聯性
        。因此，原告此部分舉證，均無法證明其有借款予被告
        之事實。
　　　⑵又觀原告提出之通訊軟體對話紀錄，被告稱：「現在拿
        那二十萬的事來說幫過我忙」，原告稱：「我有說嗎」
        ，被告稱：「放心，我不會欠妳的」，原告稱：「是你
        一直說我沒有能力」，被告稱：「算了說那些沒有意義
        ，都沒關係了，總結就是錢我會還妳」等語，雖有提及
        200,000元之事，然被告係以疑問、質疑的語氣談及200
        ,000元的事，無法深究其背後之原因關係；而被告雖有
        稱「放心，我不會欠妳的，...錢我會還妳」等語，但
        由於兩造上開對話內容均以簡短的字詞進行對話，其等
        敘及之「欠」、「還」究竟所指為何?無法從該等缺乏
        完整內容與脈絡的對話中判斷，自不能由本院以臆測、
        推測之念，率予認定該等對話即是指稱原告所指之200,
        000元借款事實。因此，原告提出的此部分通訊軟體對
        話，其證據證明力，尚嫌不足。
　　　⑶至於原告提出之釋明書為證人柳耀翔書立之文書，其內
        容雖提及原告借款予被告300,000元等語，但此文書並
        非經由證人柳耀翔到庭具結作證之證據內容，是否可採
        ，本有可議；原告雖請求調查證人柳耀翔，惟經其到庭
        證述之證詞(詳後)，可知證人柳耀翔並未親見原告有借
        款予被告200,000元之事。因此，原告此部分舉證，亦
        有不足。
　　　⑷綜上，原告主張有於108年9月間借款予被告200,000元云
        云，其舉證不足，難以認定為真。從而，原告依消費借
        貸之法律關係，請求被告返還200,000元，並無理由，
        難以准許。
　　⒊原告主張於109年4月間借款100,000元予被告部分：原告提
      出證人柳耀翔書立之釋明書、通訊軟體對話紀錄為證，並
      請求調查證人柳耀翔：
　　　⑴證人柳耀翔到庭證稱：「〈（提示本院卷第33頁）這份釋
        明書你是否有看過？〉有。〈上面的簽名是你自己簽名的
        嗎？〉是的。〈釋明書上寫的內容是否真實？〉有遇過。
        但是時間點我記不清楚。〈為何要寫這張釋明書？〉因為
        實際上有這件事，當時在原告車上，我要跟原告一起去
        借錢，因為原告要把錢借給黃先生。〈你是否知道原告
        有借過幾次錢給黃泰詠？〉我有參與的是在7-11那次，
        大約兩年前，其他的我不清楚。〈是在哪一間7-11？〉在
        一個宮廟前面的超商，好像是朝皇宮，我們用超商裡面
        的點鈔機去點金額。〈那次原告借多少給黃泰詠？〉實際
        上的金額我不清楚，因為不是我去點的，因為10萬元鈔
        票都會有一個錢封，我有看到一個錢封，厚度應該是10
        萬元。〈這個超商是在哪裡？〉在安南區海尾路附近，旁
        邊有一間大廟。〈你有親自看到原告將錢交給黃泰詠嗎
        ？〉有。就是交我剛剛說的那一疊鈔票。〈那大約是什麼
        時間？〉是在晚上。〈你是否知道這次的款項的資金來源
        ？〉這筆我不知道，但是我在林沛諭車上有聽到林沛諭
        跟當時工作的經理調錢。〈兩造是否有約定何時要還錢
        ？有無約定利息？〉我都不清楚。〈你有沒有印象曾經有
        一次原告在台江大道的文化區那裡交錢給被告？〉我沒
        有印象。〈原告稱有一次借錢是在麻豆的7-11超商交錢
        ，這件事你是否知悉？〉我記得的是安南。我有一次跟
        林沛諭在麻豆國中附近的7-11那裡，我有先走，所以不
        確定那次是不是交錢。這也是差不多兩年前的事情，因
        為都是在那段時間發生的。〈為何你和林沛諭會在當時
        一起出現在麻豆國中附近的7-11？〉因為我們要一起幫
        林沛諭找錢借給黃泰詠，我自己也有調錢給黃泰詠過，
        但不是這一次。〈這次在麻豆的情形是否有實際上調到
        錢？〉我不清楚，我離開的時候應該還沒有調到錢。我
        們那時候是把車子停在麻豆國中附近的7-11，在那裡打
        電話調錢，所以我不知道那次如果有交錢，確實地點在
        哪裡。〈你說的打電話這一次，是誰去打電話？〉我跟原
        告都有打。〈你為何會先離開？〉因為我當時是被載出來
        ，當時還在工作，有業務要處理。〈你親自看到原告林
        沛諭有交錢借款給黃泰詠，就是只有你剛剛所稱安南區
        那次嗎？〉是的。〈釋明書上面寫：林沛諭借給黃泰詠30
        萬元，這30萬元是誰確認的金額？〉這我不知道。〈釋明
        書是誰繕打的？〉因為我們當時有去問律師要怎麼寫，
        那是原告傳真來給我讓我看，原告才親自拿來給我簽名
        。我也不知道這是誰打好的。〈依照你剛剛的陳述，當
        時你親身經歷的原告交付的借款金額是約10萬元，其他
        的金額借款情形你是如何得知？〉因為借給黃泰詠的錢
        有些是我去借的，我自己參與的部分是10萬元。〈所以
        那30萬元在你的理解可能包含到你自己借給黃泰詠的部
        分嗎？〉應該沒有，我跟被告也沒有簽訂借據，只有LIN
        E的對話紀錄。〈（提示本院卷第29頁）你是否有看過這
        張本票？〉沒有。〈（提示本院卷第27頁）你是否有看過
        這張借據？〉沒有。〈你跟黃泰詠是什麼關係？〉因為林
        沛諭當時和黃泰詠曾經是男女朋友關係，因為這樣認識
        ，我跟被告認識不到三年。〈你自己有借錢給黃泰詠過
        嗎？〉有，借了35萬元，分兩次，應該都是兩年前的事
        情。黃泰詠有還一點點。〈你知道黃泰詠借錢的動機和
        用途嗎？〉我知道黃泰詠當時有比較重的房貸和車貸。〈
        你剛剛稱有親眼看到交錢的那次，當時有在場的人是哪
        些人？〉就是只有兩造和我。」等語(南簡字卷第76-81
        頁)，可知證人柳耀翔曾於臺南市安南區海尾路附近廟
        宇前的便利超商，親見原告交付借款之金錢予被告，依
        證人的判斷，金額應該是100,000元。
　　　⑵依原告提出之上開釋明書，其上雖記載原告借款予被告3
        00,000元等語，而證人柳耀翔亦到庭確認此釋明書為其
        所書立，然參照其前揭證詞可知，柳耀翔親身經歷之原
        告有借款的事實，僅為其中100,000元。另參酌原告提
        出之通訊軟體對話紀錄，兩造於109年4月30日之對話內
        容，被告稱：「先把錢調到再說」，原告稱：「好，我
        這邊有十萬，等會跟弟弟再調」，被告稱：「阿翔有辦
        法調到嗎」，原告稱：「他正在問了」，被告稱：「妳
        怎麼會有十萬」，原告稱：「奕嘉給我的」；同日，被
        告再稱：「十萬我有跟阿嬤講了，她會拿給我，我會還
        妳」等語（南簡字卷第23頁)，與柳耀翔前揭證述原告
        有借款予被告100,000元之事實可以相符，可見其證述
        內容並非一面孤詞，尚有其他卷內證述可資相為佐參。
        且按民事訴訟法關於訊問證人採具結制度（民事訴訟法
        第312條至第313條之1參照），其用意在擔保證言之真
        實性及憑信性，其作用在提高證人之責任心及警戒心，
        使為誠實之陳述，柳耀翔以證人身分於本院言詞辯論時
        具結作證，在負擔刑法第168條偽證罪處罰之心理壓力
        下，經訊問後，結證上情明確，並與卷內證據資料相為
        一致，足認其證詞應屬可信。又被告並不否認有上開通
        訊軟體之對話，僅答辯稱是為了息事寧人才如此說云云
        ，然細觀上開對話，乃是被告央請原告幫忙調錢，原告
        方有自他人處借錢之回應，被告亦稱會還給原告等語，
        被告倘是在息事寧人，實不可能有此主動調錢之內容，
        顯見被告所辯，與事實不符。至原告所述之交付上開10
        0,000元之地點，位於台江大道一新設文化區(南簡字卷
        第66頁)，與證人柳耀翔所證是在臺南市安南區海尾路
        附近廟宇前的便利超商，不相符合。惟人之記憶力本由
        大腦特定區域主宰（例如：長期記憶永久儲存在「顳葉
        」，程序式記憶儲存在「殼核」，潛意識的記憶可能存
        在「杏仁核」；詳見「大腦的秘密檔案〈Mapping the M
        ind〉」，Rita Carter著，洪蘭譯，96年12月1日初版20
        刷，遠流出版事業股份有限公司出版發行，第260頁以
        下），對於經歷之事件，經過信息加工後儲存於記憶中
        ，部分為短期記憶，部分為長期記憶（有關短期記憶及
        長期記憶之概念說明，可參「透視記憶〈Memory From M
        ind to Molecules〉」，Larry R.Squire、Eric R.Kand
        el著，洪蘭譯，96年5月16日初版11刷，遠流出版事業
        股份有限公司出版發行，第260-193、243-289頁），有
        關事件之細節、瑣碎或先後部分，常因對於當事人有不
        同程度之意義，而隨時間經過或遺忘或扭曲或錯置，而
        長期記憶部分，則對於當事人較具意義，故能清晰呈現
        ，此部分如非蓄意捏造，且情節符合邏輯，即可認其信
        息加工過程未經扭曲，如又與情境相合，則能認與事實
        真相相符。故關於當事人或證人之陳述、證述，如僅僅
        挑剔細節、瑣碎或先後之扭曲或錯置，遽認不能採信，
        衡非事理之平，並有害真實之發現。是原告自陳其與證
        人所述地點均在安南區，調錢也換過很多地點，其有可
        能記錯交錢地點等情(南簡字卷第81頁)，實與前述人類
        記憶之特性無所背離，自不能以此而全然推翻事件全貌
        之其他重要事實與歷程。
　　　⑶因此，綜合上開證據調查結果，原告主張有於109年4月
        間借款100,000元予被告等情，應屬事實而可以採信。
        從而，原告依消費借貸之法律關係，請求被告返還100,
        000元，應予准許。
　　⒋綜上，原告依消費借貸之法律關係，請求被告給付100,000
        元，為有理由，應予准許。逾此範圍之請求，則無依據
        ，應駁回之。
（三）按給付無確定期限者，債務人於債權人得請求給付時，經
      其催告而未為給付，自受催告時起，負遲延責任。其經債
      權人起訴而送達訴狀，或依督促程序送達支付命令，或為
      其他相類之行為者，與催告有同一之效力；遲延之債務，
      以支付金錢為標的者，債權人得請求依法定利率計算之遲
      延利息；應付利息之債務，其利率未經約定，亦無法律可
      據者，週年利率為百分之5，民法第229條第2項、第233條
      第1項前段、第203條分別定有明文。又按借用人應於約定
      期限內，返還與借用物種類、品質、數量相同之物，未定
      返還期限者，借用人得隨時返還，貸與人亦得定一個月以
      上之相當期限，催告返還，此為民法第478條所明定。所
      謂貸與人得定一個月以上之相當期限催告返還，雖非謂貸
      與人之催告必須定有期限，惟須貸與人有催告之事實，且
      催告後「已逾一個月以上相當期限」者，借用人始有返還
      借用物之義務。原告並未舉證證明兩造就上開100,000元
      借款有約定確定之清償其日，依民法第478條之規定，本
      件借款應屬未定返還期限之消費借貸契約，原告自得隨時
      請求返還，原告以起訴狀繕本送達作為催告之意思表示，
      已逾一個月以上相當期限，被告應負給付遲延責任。依此
      ，原告請求被告給付起訴狀繕本送達被告翌日即111年8月
      20日起至清償日止，按週年利率百分之5計算之利息，應
      予准許。
（四）綜上所述，原告本於消費借貸之法律關係，請求被告給付
      100,000元及自111年8月20日起至清償日止，按週年利率
      百分之5計算之利息，洵無不合，應予准許；逾此範圍之
      請求則無理由，應予駁回。
四、按各當事人一部勝訴、一部敗訴者，其訴訟費用，由法院酌
    量情形，命兩造以比例分擔或命一造負擔，或命兩造各自負
    擔其支出之訴訟費用，民事訴訟法第79條定有明文。原告之
    訴為一部有理由，一部無理由，本案審酌兩造之勝敗情形，
    判決訴訟費用之負擔如主文第3項所示。另本件原告勝訴部
    分，係屬民事訴訟法第427條第1項簡易訴訟事件所為被告部
    分敗訴之判決，依民事訴訟法第389條第1項第3款之規定，
    本院就其勝訴部分，應依職權宣告假執行。本院並依同法第
    392條第2項規定，依職權宣告被告如為原告預供擔保後，得
    免為假執行。
五、本件事證已臻明確，兩造其餘之陳述及所提之證據，經本院
    斟酌後，認為均與判決之結果不生影響，爰不逐一論述。
六、據上論結，原告之訴為一部有理由，一部無理由，依民事訴
    訟法第436條第2項、第79條、第389條第1項第3款、第392條
    第2項，判決如主文。　　　
中　　華　　民　　國　　111 　年　　11　　月　　15　　日
                  臺灣臺南地方法院臺南簡易庭
                                  法  官　盧亨龍
以上正本係照原本作成。
如不服本判決，應於送達後20日內向本庭（臺南市○○路0段000號
）提出上訴狀（須按他造當事人人數附繕本）。
中　　華　　民　　國　　111 　年　　11　　月　　15　　日
                                  書記官  彭蜀方